【裁判字號】    98,交抗,100
【裁判日期】    980504
【裁判案由】    聲明異議
【裁判全文】
臺灣高等法院臺中分院刑事裁定         98年度交抗字第100號
抗  告  人
即受處分人  甲○○
上列抗告人因違反道路交通管理處罰條例案件，不服臺灣苗栗地
方法院中華民國97年12月18日所為裁定（97年度交聲字第105號
），提起抗告，本院裁定如下：
    主  文
抗告駁回。
    理  由
一、抗告人即受處分人即聲明異議人（下稱異議人）甲○○抗告
    意旨略以：伊所有車牌號碼BN-4610號自用小客車（下簡稱
    系爭車輛）自民國91年失竊迄今尚未尋獲，該車車牌於96年
    5 月20日被發現懸掛於乙○○所駕駛之車輛上，而被公路警
    查局違規告發，足證BN-4610號車與車牌是乙○○所竊取，
    故附表一、二所列違規事項，應由乙○○負責並歸還該車牌
    與車輛，原審所認事實顯然有誤等語，指摘原裁定不當。
二、原處分意旨略以：緣新竹市警察局交通隊、桃園縣政府警察
    局桃園分局、內政部警政署國道公路警察局第二警察隊及第
    三警察隊執勤員警分別於93年7月15日13時50分、95年6月22
    日9時50分、95年7月3日22時35分、95年7月21日19時9分及
    96年5月20日3時30分，在新竹市台一線75公里、桃園市○○
    路410號、國道一號北上141.7公里及218公里處查獲異議人
    所有車牌號碼BN-4610號之自用小客車，因「不遵守道路交
    通標線之指示」、「在設有禁止停車標線之處所停車」、「
    行駛高速公路速度超過最高速限」及「牌照借供他車使用（
    使用註銷號牌併案裁處）違規」，經原舉發單位分別以Z000
    00000、DG0000000、ZBB585892、ZBB585365、E00000000號
    通知單舉發之；嗣異議人未依規定期限至原處分機關陳述意
    見或聽候裁決，且未依規定期限繳納罰鍰結案，原處分機關
    乃依道路交通管理處罰條例第9條後段及違反道路交通管理
    事件統一裁罰基準及處理細則第44條第1項規定裁決如裁決
    書處罰主文，於法應無不合等語。
三、經查：
  (一)就原處分機關於95年12月7日以基監字第裁42-ZBB585365號
    裁決書處分部分：
  1.按受處分人不服道路交通管理處罰條例第8 條主管機關所為
    之處罰，得於接到裁決書之翌日起20日內，向管轄地方法院
    聲明異議，道路交通管理處罰條例第87條第1 項定有明文。
    又交通法庭認聲明異議不合法律上之程式或其異議權已喪失
    者，應以裁定駁回之，道路交通案件處理辦法第18條亦有明
    文規定。
  2.次按處理違反道路交通管理事件，有關文書送達之程序，準
    用行政程序法送達之規定，此為違反道路交通管理事件統一
    裁罰基準及處理細則第5 條所明文規定。而送達，除法規另
    有規定外，由行政機關依職權為之；送達由行政機關自行或
    交由郵政機關送達；由郵政機關送達者，以一般郵遞方式為
    之，但文書內容對人民權利義務有重大影響者應為掛號，行
    政程序法第67條、第68條第1 項、第3 項分別定有明文。再
    者，「送達，於應受送達人之住居所、事務所或營業所為之
    ，但在行政機關辦公處所或他處會晤應受送達人時，得於會
    晤處所為之」、「於應送達處所不獲會晤應受送達人時，得
    將文書付與有辨別事理能力之同居人、受僱人或應送達處所
    之接收郵件人員」、「送達不能依前二條規定為之者，得將
    文書寄存送達地之地方自治或警察機關，並作送達通知書兩
    份，一份黏貼於應受送達人住居所、事務所、營業所或其就
    業處所門首，另一份交由鄰居轉交或置於該送達處所信箱或
    其他適當位置，以為送達。前項情形，由郵政機關為送達者
    ，得將文書寄存於送達地之郵政機關。」行政程序法第72條
    第1項、第73條第1項、第74條第1項、第2項亦分別定有明文
    。且依前開規定所為之寄存送達，無論應受送達人實際上於
    何時受領文書，均以寄存之日，視為收受送達之日，而發生
    送達之效力（法務部93年4月13日法律字第0930014628號函
    釋參照）。
  3.異議人所有之車牌號碼BN-4610 號自用小客車，有於附表二
    所示時間、地點之違規行為，經原舉發機關掣單逕行舉發後
    ，委由郵政機關送達至異議人之戶籍地址，因無人簽收，即
    將該通知單寄存於送達地之苗栗縣頭份郵局，以為送達等情
    ，有國道公路警察局95年9月1日送達證書影本1份附卷可參
    （見原審卷第94頁）。而依上開行政程序法第74條規定，應
    以寄存之日期視為收受送達之日期，發生送達之效力；是以
    異議人雖未實際接獲舉發通知單，惟原舉發機關既係依上開
    法定程序送達，自已發生合法送達之效力，不因異議人實際
    上有無收受而有所異，是本件舉發通知單既經寄存於送達地
    之郵政機關，依行政程序法第74條第2項規定，即生送達之
    效力（臺灣高等法院暨所屬法院97年法律座談會刑事類提案
    第43號研討結果採甲說自寄存送達之日即發生送達之效力）
    。嗣異議人逾應到案日期仍未到案，遂由原處分機關於如附
    表二所示之裁決日期為裁處，並以郵務掛號方式送達至異議
    人之戶籍地址即苗栗縣頭份鎮○○○路27號，因未會晤異議
    人本人，亦無受領文書之同居人、受雇人或應送達處所之接
    收郵件人員，即於如附表二所示之寄存時間，寄存於苗栗頭
    份郵局，送達人員並製作送達通知書2份，1份粘貼於應受送
    達人門首，另1份置於受送達處所信箱內以為送達等情，有
    交通部公路總局臺北區監理所基隆監理站送達證書（見原審
    卷第13頁）及異議人甲○○個人基本資料查詢結果、遷徒紀
    錄資料查詢結果各1份（見原審卷第37- 45頁）在卷可稽。
    揆諸上開規定，本件違反道路交通管理事件裁決書已於如附
    表二所示送達時間合法送達予異議人，即自該合法送達之日
    起發生送達之效力。又本件上述送達地址與位於苗栗縣苗栗
    市之原處分機關及原審法院俱非位在同一鄉鎮市○○○道路
    交通案件處理辦法第12條、法院訴訟當事人在途期間標準第
    4條、第2條規定，其在途期間為2日，是異議人倘對上開處
    分不服，依前揭規定，自應於裁決書合法送達之翌日，另加
    計2日之在途期間後，至遲應於如附表二所示之異議屆止日
    向原處分機關提出聲明異議狀，方屬合法，惟異議人竟遲至
    97年2月19日始向原處分機關遞狀聲明異議，有聲明異議狀
    之收文章戳記可證，故其聲明異議顯已逾期，不合法律上程
    式，且無從補正，揆諸首揭說明，自應將異議人此部分之異
    議駁回。
  4.異議人雖辯稱人長期在大陸工作，且車輛於其出國前即已遺
    失，車牌恐有被冒用之虞云云。惟按汽車所有人名稱、住所
    等如有變更，應向公路監理機關辦理登記，為道路交通安全
    規則第23條第1 項所明定，且基於便民原則，因應社會現況
    ，交通部公路局另訂定公路監理電腦系統車輛車籍及駕駛人
    駕籍增設「通信地址」欄位作業注意事項，依該注意事項第
    1條、第2條、第5條、第6條規定，因應車主、駕駛人之需要
    ，准予車主、駕駛人於公路監理電腦系統車籍及駕籍檔中增
    列通信地址，以利公路監理機關各項通知單之寄達。是異議
    人雖因長期在外工作而未受通知，惟其既未向公路監理機關
    申請增列通信地址亦未變更其車籍登記，致未能收受上開舉
    發通知單，應屬可歸責於己之事由，故其因此所生之不利益
    ，本應由其自行承擔，此亦為寄存送達制度設立之本意。準
    此，原處分機關將裁決書依前揭行政程序法第74條規定為寄
    存送達，自無不法之處，異議人上開所辯，洵非可採。
  (二)就原處分機關於97年2月19日以基監字第裁42-ZBB585892號
    裁決書、97年2月19日以基監字第裁42-DG0000000號裁決書
    之處分部分：
  1.異議人所有車號BN-4610號自用小客車，於95年7月3日22時
    35分在國道一號北上141.7公里處速限100公里，經雷達（射
    ）測定行速為123公里，超速23公里；及於95年7月21日19時
    9分在桃園市○○路410號前設有禁止停車標線之處所停車之
    事實，分別有原舉發單位即內政部警政署國道公路警察局舉
    發違反道路交通管理事件通知單影本1份（見原審卷第51頁
    ）、桃園縣政府警察局舉發違反道路交通管理事件通知單影
    本1份（見原審卷第93頁）在卷足憑。是本件違規車輛在高
    速公路超速行駛及在設有禁止停車標線之處所停車之違規事
    實，堪予認定。
  2.按行政罰以行政義務之違反，為其可罰性之依據，而於責任
    要件上無刑事制裁法以處罰故意犯為原則、處罰過失犯為例
    外理論之適用，亦未設類似刑法關於過失犯之處罰，以法律
    有明文規定者為限之法文。按人民違反法律上之義務而應受
    行政罰之行為，法律無特別規定時，雖不以出於故意為必要
    ，仍須以過失為其責任條件。但應受行政罰之行為，僅須違
    反禁止規定或作為義務，而不以發生損害或危險為其要件者
    ，推定為有過失，於行為人不能舉證證明自己無過失時，即
    應受處罰，司法院大法官會議第275號解釋意旨可資參照。
    次按行政罰法第7條第1項規定，違反行政法上義務之行為非
    出於故意或過失者，不予處罰；是以因故意或過失違反行政
    法上義務之行為，即應處罰。再按本條例之處罰，受舉發違
    反道路交通管理事件之受處罰人，認為受舉發之違規行為應
    歸責他人者，應於舉發違反道路交通管理事件通知單應到案
    日期前，檢附相關證據及應歸責人相關證明文件，向處罰機
    關告知應歸責人，處罰機關應即另行通知應歸責人到案依法
    處理，逾期未依規定辦理者，仍依本條例各該違反條款規定
    處罰；依本條例規定逕行舉發或同時併處罰其他人之案件，
    推定受逕行舉發人或該其他人有過失，道路交通管理處罰條
    例第85條第1項、第4項規定甚明。
  3.異議人雖以前詞置辯，惟經原審函請原處分機關調查之結果
    ，異議人確於91年4月14日有報案紀錄，然該車輛已於同年5
    月9日為臺北縣政府警察局汐止分局汐止派出所尋獲，此有
    臺北縣政府警察局車輛尋獲電腦輸入單影本1份附卷可稽（
    見原審卷第27頁）。而依臺北縣政府警察局汐止分局97年5
    月15日北縣警汐交裁字第0970014767號函覆稱「有關尋獲失
    竊車輛均通知車主親自領回或由車主填寫委託書交由他人代
    領」（見原審卷第31頁），且異議人父親張哲雄於97年6月
    26日原審調查時亦稱：「車子是我兒子甲○○的，當時他車
    子不見時，是我去報案的，時間約有10年了，我在基隆市碇
    內派出所報案，之後有找到，有通知我兒子，當時我們搬到
    中壢，通知我兒子車子在汐止長安路路邊，大同派出所警察
    叫他去看，有看到車子，但車子的鑰匙孔被塞住無法開啟，
    他就回來，等他下星期休假時再與修理車的人一起去看，之
    後我兒子自己再去看時，車子又不見了，我兒子不知道還要
    再去報案一次，後來人家叫我再去報案一次，我再去報案時
    ，警察說車子報廢，要如何報案，我說去年還有交通違規，
    過去因為我兒子的信件都沒有開，後來我打開來看，才知道
    都是罰單」等語（見原審卷第65頁）。據此，上開違規車輛
    既已由臺北縣政府警察局汐止分局汐止派出所尋獲，且依法
    定程序通知異議人領回在案，惟異議人於收受通知後未立即
    將車子領回，復於發現車子再次失竊時，未再行報案。縱認
    異議人所指前開情節屬實，其亦應於到案日期前，檢附相關
    證據及應歸責人相關證明文件，向處罰機關告知應歸責人，
    然異議人竟逾期未辦理，復未能舉證證明自己無過失，是異
    議人對於上開違規行為，難謂非無過失，揆諸前揭說明，異
    議人自難予以免責。從而，異議人既經逕行舉發違規，即推
    定為有過失，仍應依道路交通管理處罰條例各該違反條款規
    定處罰之。
  (三)綜上所述，本件異議人既有前揭汽車行駛高速公路速度超過
    規定最高速限及在設有禁止停車標線之處所停車之違規行為
    ，原處分機關分別依道路交通管理處罰條例第33條第1項第1
    款，第56條第1項第4款，第63條第1項第1款及違反道路交通
    管理事件統一裁罰基準表，裁處異議人罰鍰共計新臺幣（下
    同）13,200元（基監字第裁42-ZBB585365號裁罰6,000元、
    基監字第裁42-ZBB585892號裁罰6,000元、基監字第裁42-D
    G0000000號裁罰1,200元），並記違規點數2點（基監字第裁
    42-ZBB585365號裁決記1點、基監字第裁42-ZBB585892號裁
    決記1點），核無違法或不當之情事，原審法院審核結果認
    其此部分異議無理由，裁定駁回該部分異議，經核亦無不當
    ，抗告意旨此部分指摘並無可採，此部分抗告無理由，應予
    駁回。
四、按受處分人或原處分機關對於地方法院或其分院交通法庭所
    為之裁定有不服者，得為抗告；抗告程序除準用刑事訴訟法
    有關規定外，並準用異議及裁定程序之規定；抗告法院認為
    抗告不合法律上之程式或法律上不應准許，或其抗告權已經
    喪失者，應以裁定駁回之，道路交通案件處理辦法第25條第
    1項、第26條、刑事訴訟法第411條前段分別定有明文。又「
    上訴或抗告限於受不利益判決或裁定之當事人始得提起（檢
    察官例外），此乃當然之解釋。原審依本院發回意旨，將第
    一審之裁定撤銷，發回原第一審法院更為適當之裁定。此項
    發回之裁定對再抗告人並非不利，竟仍提起再抗告，顯為法
    所不許。」（最高法院75年臺抗字第353號判決意旨參照）
    。本件抗告意旨雖另認附表一所示違規事項應係乙○○所為
    ，似針對原審裁定撤銷原處分機關基監字第裁42-E00000000
    號、第裁42-Z00000000號之處分有所不服，惟原審將原處分
    機關所為前揭2處分撤銷，理由內並敘明該2部分應由原處分
    機關為適法之處理，原審此部分所為撤銷之裁定，對異議人
    並非不利，揆諸前開法律規定及判決要旨，自不得提起抗告
    。原審裁定書末註記欄雖未區分此2部分不得抗告，均載明
    得抗告，雖有未妥，然不影響異議人就此2部分不得抗告之
    效果。從而，異議人就原審裁定此2部分（即原審裁定主文
    欄第一項所示）提起抗告，於法不合，應予駁回。
據上論斷，應依道路交通案件處理辦法第25條、第26條，刑事訴
訟法第411條前段、第412條，裁定如主文。
中    華    民    國    98    年    5    月     4    日
            刑事第九庭  審判長法  官  江  德  千
                              法  官  康  應  龍
                              法  官  賴  妙  雲
以上正本證明與原本無異。
不得再抗告。
                              書記官  蘇  昭  文
中    華    民    國    98    年    5    月     4    日
附表一：
┌──┬────┬────┬────┬────┬────┬────┐
│編號│違規時間│違規地點│違規事實│違規條款│違規單號│裁決字號│
├──┼────┼────┼────┼────┼────┼────┤
│    │93年7 月│新竹市○○○○○道│道路交通│竹市警交│基監字第│
│ １ │15日13時│一線75公│路交通標│管理處罰│字第E330│裁42-E33│
│    │50分    │里      │線之指示│條例第60│82945號 │082945號│
│    │        │        │        │條第2 項│        │        │
│    │        │        │        │第3 款  │        │        │
├──┼────┼────┼────┼────┼────┼────┤
│    │96年5 月│國道一號│牌照借供│道路交通│公警局交│基監字第│
│ ２ │20日3 時│北上218 │他車使用│管理處罰│字第Z305│裁42-Z30│
│    │30分    │公里    │        │條例第12│68913號 │568913號│
│    │        │        │        │條第1 項│        │        │
│    │        │        │        │第5 款、│        │        │
│    │        │        │        │第2 項  │        │        │
└──┴────┴────┴────┴────┴────┴────┘
附表二：
┌────┬────┬────┬────┬────┬────┬─────┐
│違規時間│違規地點│違規條款│裁決日期│裁決字號│寄存情形│異議屆至日│
├────┼────┼────┼────┼────┼────┼─────┤
│95年6 月│國道一號│道路交通│95年12月│基監字第│95年12月│96年1 月2 │
│22日9 時│北上141.│管理處罰│7 日    │裁42-ZBB│11日寄存│日        │
│50分    │7 公里  │條例第33│        │585365號│於頭份郵│          │
│        │        │條第1 項│        │        │局      │          │
│        │        │第1 款  │        │        │        │          │
└────┴────┴────┴────┴────┴────┴─────┘


司法院資訊處製作；財團法人民間司法改革基金會備份。
